【裁判字號】    92,上訴,1524
【裁判日期】    921023
【裁判案由】    偽造文書
【裁判全文】
臺灣高等法院高雄分院刑事判決                  九十二年度上訴字第一五二四號
    上  訴  人
    即  被  告  甲○○
    選任辯護人  許清連律師
                鄭淑貞律師
右上訴人因偽造文書案件，不服臺灣高雄地方法院九十二年度訴字第九二號中華民國
九十二年七月七日第一審判決（起訴案號：臺灣高雄地方法院檢察署九十一年度偵字
第二一二七六號、移
上訴，本院判決如左：
      主  文
上訴駁回。
      事  實
一、緣私立義守大學副校長黃俊英有意參與預定於九十一年十二月七日投票之第七屆
    高雄市長選舉，而有意爭取其所屬國民黨之提名與其他在野政黨之支持，該時另
    有張博雅有意參選，在野政黨間遂有以民意調查結果決定支持人選之協商。甲○
    ○當時任職私立義守大學電子系副教授，為支持黃俊英競選高雄市長，遂負責黃
    俊英競選籌備處有關網路資訊之文宣工作。甲○○在當時之高雄市長謝長廷亦有
    意由民進黨提名競選連任之情形下，唯恐黃俊英民意調查結果落後於張博雅，明
    知「gov.tw」為臺灣政府機構網域代表名稱，冠以「kaohsiung 」等字樣後，即
    有使人認為該郵件係由高雄市政府所發出（雖亦可能為高雄縣政府，但高雄縣於
    當時並未辦理選舉，自不可能認為係高雄縣政府），竟基於偽造文書之概括犯意
    ，利用其在高雄市○○區○○里○○路九七號十一樓住處電腦所裝設之中華電信
    寬頻ＡＤＳＬ非固定制網路系統，先自九十一年九月五日凌晨一時許起至同日上
    午七時許止，偽造「hope@kaohsiung.gov.tw 」之電子郵件信箱發送名義，利用
    上開電腦主機及鍵盤、滑鼠等設備，傳送主旨為「我們要選這樣的市長嗎？」之
    電子郵件於不詳姓名之人；及自同年九月六日凌晨一時許至二時五十四分許、七
    時四十分至十時二十七分許，以上述偽造之電子郵件信箱發送名義，利用上開電
    腦設備傳送主旨為「夜空的煙火、雨後的彩虹」之電子郵件於不詳姓名之人。嗣
    於同年九月六日晚間十八時三十分至十九時三十分許，復承前開概括犯意，偽造
    「kmt@ kaohsiung.gov.tw 」之電子郵件信箱發送名義，再利用上開電腦設備傳
    送主旨為「吳伯雄週日南下擁黃」之電子郵件於不詳姓名之人。又基於上開偽造
    文書之概括犯意，於同年九月八日午間十二時五十六分許至同日晚間二十三時許
    止，明知「kcginfo@ms1.kcg.gov.tw」係高雄市政府新聞處長之公用信箱，仍加
    以冒用，以上開電腦設備發送主旨為「請支持黃俊英」之電子郵件，經過韓國主
    機，再轉發送於不詳姓名之人。致使收到上開電子郵件之不特定收件者可能認為
    該電子郵件係高雄市政府或高雄市政府新聞處長所發出，足以生損害高雄市政府
    及高雄市政府新聞處長於選舉過程中所扮演的中立性角色。嗣高雄市政府新聞處
    秘書於同年月九日下午十五時許處理上開「kcginfo@msl.kog.gov.tw」公用信箱
    信件時，發現該信箱中有三千多封以「kcginfo@msl.kog.gov.tw」信箱所發出而
    被退回之電子郵件，共計三千餘封而報警處理，經高雄市政府警察局依該電子郵
    件發信之原始寄件者來源ＩＰ，循線查出上開郵件係甲○○發出，並經警於同年
    月十八日上午六時十五分許，前往甲○○上開住處執行搜索，扣得其所有供偽造
    發送上開偽造之電子郵件信箱之電腦一部（含主機、鍵盤、滑鼠各一個）及磁碟
    片一張。
二、案經高雄市政府警察局移送臺灣高雄地方法院檢察署檢察官偵查起訴。
      理  由
一、訊據上訴人即被告甲○○固不否認曾於九十一年九月五日、六日，分別以其上開
    住處之電腦設備，偽造「hope@kaohsiung. gov.tw」及「kmt@kaohsiung.gov.tw
    」等二個電子郵件信箱名義，發出主旨為「我們要選這樣的市長嗎？」、「夜空
    的煙火、雨後的彩虹」及「吳伯雄週日南下擁黃」等電子郵件予不特定收件者，
    然矢口否認有偽造文書犯行，辯稱：該二個標記來源為「kaohsiung.gov.tw」之
    電子郵件信箱，均為其所捏造，實際上並不存在，無偽造文書犯行可言云云；至
    就九十一年九月八日以「koginfo@msl.kog.gov.tw」信箱名義所發出主旨為「請
    支持黃俊英」之電子郵件部分，被告則矢口否認係其所發出，辯稱：九十一年九
    月八日其上午九時許外出後即不在家中，無從發出該電子郵件，且其曾於九十一
    年八月中旬，在黃俊英競選辦公室內遺失一只硬碟，該硬碟內有被告之ＡＤＳＬ
    帳號資料，亦可能為他人所冒用云云。
二、經查：
（一）就被告偽造「hope@kaohsiung.gov.tw」及「 kmt@kaohsiung.gov.tw」之電子
      郵件信箱部分：
  １按刑法處罰行使偽造私文書罪之主旨，重在保護文書公共之信用，非僅保護制作
    名義人之利益；故所偽造之文書，如足以生損害於公眾或他人，罪即成立，不問
    實際上有無制作名義人其人，縱令制作文書名義人係憑空虛構或其人已死亡，亦
    無不可。最高法院著有三十一年度台上字第一五０五號判例及九十一年度台上字
    第二二二六號判決，可資參照。又按刑法處罰偽造文書罪之主旨，所以保護文書
    之實質的真正，雖尚以足生損害於公眾或他人為要件之一，亦衹以有損害之虞為
    已足，有無實受損害，在所不問，且此所謂損害，亦不以經濟價值為限；又刑法
    之偽造文書罪，為侵害社會法益之犯罪，只要無製作權，而製作內容不實之文書
    ，即足生損害於公眾或他人，且茲所謂足生損害，以於公眾或他人有發生損害之
    虞為已足，不以果受損害為必要。最高法院著有五十一年度台上字第一一一一號
    判例、八十八年度台上字第三二六四號判決、九十一年度台上字第六六五九號判
    決等見解可資參照。
  ２查被告以「hope @kaohsiung.gov.tw」及「kmt@kaohsiung.gov.tw」等二個電子
    郵件信箱發送有關支持國民黨籍參選人黃俊英之電子郵件三封乙節，有卷附主旨
    為「我們要選這樣的市長嗎？」、「夜空的煙火、雨後的彩虹」、「吳伯雄週日
    南下擁黃」等三封電子郵件影本附卷可查。且該三封郵件確透過被告住家申裝之
    中華電信ＡＤＳＬ所發出一節，亦有中華電信股份有限公司數據通信分公司網際
    網路服務處查詢所得之上線離線時間表一紙在卷可查。再比對主旨「我們要選這
    樣的市長嗎？」之電子郵件係以「６１．２２３．２４５．２２３」之ＩＰ上線
    ；主旨為「夜空的煙火、雨後的彩虹」之電子郵件，係以「６１．２２３．２３
    ８．２４９」之ＩＰ上線；主旨為「吳伯雄週日南下擁黃」之電子郵件則係以「
    ２１８．１６４．２４１．１７１」之ＩＰ上線，且上述連線用戶均為被告所申
    請附掛在（０七）0000000號室內電話之非固定式ＡＤＳＬ等情，有中華
    電信網路資料查詢結果三紙在卷可佐，足見被告供稱上述三封電子郵件均係其以
    上述電子郵件信箱所發出等自白，均與事實相符，而得採為認定之依據。且被告
    亦於警訊中坦承，其知悉台灣政府機構註冊之網域代號為「gov.tw」等情。姑不
    論高雄市政府所登記之網址係「kgc.gov.tw」抑或「kaohsiung.gov.tw」，或被
    告所偽造之電子郵件信箱是否真實存在，然客觀上此等郵件來源在選舉期間已足
    引人聯想認為與民進黨籍之現任高雄市長有某種關聯，況該郵件發出之時點，又
    係黃俊英與張博雅以民意調查結果爭取在野政黨共同支持之敏感時期，若非有意
    致使收信者認為該電子郵件內容與高雄市政府有關，何以編造顯與我國政府網域
    明顯相關之電子郵件信箱？參諸在網路世界中，收信者識別電子郵件來源，端賴
    發信端所顯示之信箱位址，被告刻意隱匿其真實之信箱位址，無製作權限而偽造
    上開電子郵件信箱，適足以生損害於高雄市政府在選舉期間之中立形象，與收信
    者對於電子郵件來源之信賴性。至於所發出之電子郵件內容是否生其他損害，由
    於該電子郵件之內容僅係一般之信件，本身並非關係權利義務之法律上文書，此
    乃屬刑法其他罪章之規範問題，與偽造文書罪所欲保護之法益無涉。是被告辯稱
    其所偽造之上開電子郵件信箱與高雄市政府無關云云，實屬卸責之詞，洵不足採
    。被告此部分偽造私文書罪證明確，堪可認定。
（二）就被告偽造高雄市政府新聞處處長「kcginfo@msl.kog.gov.tw」之公用信箱，
      發出主旨為「請支持黃俊英」之電子郵件部分，經查：
  １該電子郵件發出後經退回至上開信箱者達三千餘封，其中一封發出之ＩＰ係在「
    ６１．２２３．２４５．２２３」，發出時間則係於九十一年九月八日下午三時
    二十四分許等情，有該電子郵件影本一件在卷可查。又上開ＩＰ係由被告申裝之
    上述ＡＤＳＬ登入上線，時間自九月八日午間十二時五十六分許至當日晚間二十
    三時六分許止等情，亦有中華電信上述查詢資料一紙在卷可查。該中華電信非固
    定式ＡＤＳＬ服務係被告申裝附掛在住家電話供連線上網使用，而用戶透過該Ａ
    ＤＳＬ上線時，每次連線即動態取得ＩＰ，該組ＩＰ一經配出，在該用戶離線前
    ，不會再發予其他客戶使用一節，亦經中華電信股份有限公司數據通信分公司於
    九十二年二月六日以數際一字第九二Ｃ九○○○○五八號函敘甚詳。則上述電子
    郵件係透過被告所申裝之ＡＤＳＬ連線發出一節，堪予認定。
  ２被告雖辯稱其於九十一年九月八日當日上午即外出，不可能在家中上網傳送電子
    郵件云云。然查，該ＡＤＳＬ帳號有可能在其他有裝設ＨＩＮＥＴＡＤＳＬ之地
    點上網一事，有中華電信股份有限公司數據通信分公司上開函文可稽，則被告是
    否在家中，本不影響該ＡＤＳＬ帳號之使用。況且中華電信ＡＤＳＬ之申裝必須
    設定帳號及密碼，此有被告電腦連線頁面一紙在卷可查。茍非被告本人或經其授
    權之人，焉能知悉該帳號資訊而以該帳號連線上網？益見被告辯稱其外出不在家
    中，乃卸責之詞，不足採取。
  ３雖證人即被告雇用之鐘點管家黃雅誼固於原審法院審理中證稱，其於九十一年九
    月八日上午九時許前往被告家中打掃，當時被告與其子暨其妻劉雅芬均在家，被
    告在當日九時三十分左右外出等語，然就其當天離開之確實時間，卻僅能答稱：
    「大約十二時左右，是十二時幾分我不清楚，也不知道幾時到家」等語，甚至在
    原審法院詢以：「上個月是何時去被告家中打掃」時，證人黃雅誼亦僅能答以：
    「是第一個星期的星期六，大多是星期六或星期日去，只有臨時性的才會在平常
    時間去」等語，可見證人黃雅誼並非對特定時間或日期十分敏感之人，何以獨就
    十個月前被告離家之時間特別印象深刻？其證詞之真實性，實非無疑；再者，證
    人黃雅誼與被告或被告之妻劉雅芬並未經常聊天乙節，亦經證人黃雅誼陳述在卷
    ，然對原審法院詢以其如何確認被告離家之時間之問題，則答以「因為被告在十
    月間曾經問過我，我仔細回想才能夠記得」等語，既證人黃雅誼與被告或其家人
    並非熟稔，被告竟突然以此等問題詢問證人黃雅誼，顯係因於九月十八日為警執
    行搜索查獲上情所致，可見證人黃雅誼之證詞已經他人誘導，不足採信。
  ４再者，證人即被告之妻劉雅芬於原審法院審理中證稱，其於九十一年九月八日請
    黃雅誼前來家中打掃，被告於當日早上九時三十分出門，黃雅誼打掃至中午十二
    時許離去，其更換服裝花費約一、二十分後始出門，於中午十二時三十分許至「
    異人館」餐廳與朋友聚餐，其因為沒有帶手機，所以沒有與被告聯絡，不知其人
    在何處等語；對照證人即黃俊英後援會總幹事黃淑瑛於原審法院及本院審理中所
    證：九十一年九月八日黃俊英有造勢活動，當日黃俊英要至慈仁宮拜拜，故其在
    當天中午先至慈仁宮等被告，被告大約在中午一時許到達，黃俊英兩點多在慈仁
    宮拜票結束後，先行前往勞工公園參與造勢活動，其再與被告一同前往等語。由
    上開證人所述，亦無法證明被告在其妻離家後至其抵達慈仁宮前究在何處。其辯
    稱上開ＩＰ連線期間其並不在家云云，已不可採。況被告係使用「博士發信軟體
    」發送上述電子郵件，此有高雄市政府警察局刑事警察大隊於九十一年九月十八
    日執行搜索之扣押筆錄、扣押物品目錄表所附電腦螢幕列印頁面一紙在卷可查。
    依該發信軟體之功能，可以設定傳送郵件之停頓時間，如遇寄發大量郵件，經設
    定後本人無需在現場該郵件仍可持續寄出等情，有該軟體中文使用手冊及高雄市
    政府警察局九十二年五月一日高市刑電字第○九二○○二四六五五號函一件在卷
    可查。是被告本無須在九月八日之上述連線期間守候在電腦旁，僅需稍加設定，
    即可由該發信軟體執行發送所指定之電子郵件。則被告辯稱其並未利用高雄市政
    府新聞處處長公用信箱發送主旨為「請支持黃俊英」之電子郵件云云，實非可信
    。被告雖又辯稱上開發信軟體於發信期間，發信人固無須從頭至尾在場，然發信
    人在開始啟動該軟體時，仍需開機以及有人連接網路上線，啟動該發信軟體程式
    ，始會執行該程式云云，惟查電腦之開機、連接網路上線、以及啟動該發信軟體
    ，均十分簡單，僅需幾個動作即可，被告並非不能委託其他第三人代為啟動。且
    被告所設定之網路，其使用者名稱、密碼，均已事先儲存，並自動連線，此有自
    被告電腦列印之圖片一份可證（見警卷第三十一頁），僅須有被告之電腦即可上
    線發信，尚難僅因發信當時被告未在家中，遽為其有利之認定。
  ５此外，被告復辯稱上開ＡＤＳＬ帳號資料曾在黃俊英競選籌備辦公室遺失，可能
    因此而遭人盜用云云。然查，證人即黃俊英競選總部之文宣部發言人李樑堅、黃
    俊英競選總部之青年部副主任施明豪均於原審審院審理中證稱，被告負責黃俊英
    競選總部網路資訊文宣工作，由於被告是這個領域的專家，故由其負責。在與張
    博雅競爭民調時，被告放在競選總部辦公室之硬碟曾遺失，其曾告知遺失的硬碟
    內存有核心工作人員的聯絡資料、市政議題、個人的重要資料，包括Ｅ—ＭＡＩ
    Ｌ資料等，當時曾在競選總部引起重大的討論，但因當時與張博雅競爭民調，故
    忙到未報警處理等語，則由上開證述，已無從證明被告住家所附掛之ＡＤＳＬ帳
    號曾存放在上開競選總部辦公室之硬碟中，被告辯稱其ＡＤＳＬ帳號資料曾經遺
    失云云，已非當然可信。再者，被告不僅在警訊或偵查中，從未供稱其上開ＡＤ
    ＳＬ帳號曾經遺失，即便在原審法院九十二年二月十七日第一次審理中，原審法
    院詢以：「是否曾將你個人的ＡＤＳＬ帳號告知過他人或有其他人使用」之問題
    時，被告亦答稱：「應該是沒有」等語，倘果如證人李樑堅、施明豪所證，當時
    被告硬碟遺失一事曾在總部引起重大討論，則被告在偵查中未主動提出，已不合
    常情，在經原審法院詢問提醒，竟然仍無法立即憶及此事，更與常理不符。復參
    諸選舉期間參選者間競爭激烈、草木皆兵之氣氛，發生硬碟資料遺失之重大事件
    ，候選人為保護自身之權益，必會報警處理，惟黃俊英競選總部並無任何報案紀
    錄，此有高雄市政府警察局九十二年四月七日高市警刑三字第０九二００二一二
    九三號函附卷可參，亦悖於常理。再查縱有硬碟遺失，因該連線網路之密碼均以
    「＊」號代之（見警卷第三十一頁），該偷竊之人亦無從取得被告使用網路之密
    碼，更何況被告為電子系副教授  ，為網路資訊領域之專家，倘有住家附掛之Ａ
    ＤＳＬ帳戶資料遺失，當較一般人更了解遭人冒用之可能性與風險，且依前開所
    述，被告於九十一年九月五日、六日仍使用該帳號上網發送電子郵件，可見其仍
    使用該宣稱遺失之ＡＤＳＬ帳號，被告對此竟無任何防範措施或更迭帳號之動作
    ，更非事理之常。顯見被告此節所辯，乃臨訟狡飾之詞，委不足採。
  ６綜上，被告冒用高雄市政府新聞處處長上述公用電子郵件信箱傳送主旨為「請支
    持黃俊英」之電子郵件，使收受該電子郵件者誤認係高雄市政府新聞處處長所傳
    送，影響收受者對於高雄市政府新聞處處長在選舉中所應扮演公正性角色之評斷
    ，自足以生損害於高雄市政府及高雄市新聞處。其偽造該電子郵件信箱之犯行，
    事證明確，已堪認定。
三、按發送電子郵件時所據以記載之電子郵件信箱為電磁紀錄，乃屬藉電腦處理所顯
    示之符號，而足以表示發信者之身分與電子郵件來源等用意之證明，為刑法第二
    百二十條第二項所稱之準文書。核被告所為，係犯刑法第二百十六條、第二百二
    十條、第二百十條之行使偽造準私文書罪。被告所犯偽造私文書罪之低度行為應
    為行使之高度行為所吸收，不另論罪。被告分別以單一行使偽造文書之犯意，接
    續多次將上開偽造之文書傳送予他人，屬接續犯之實質上一罪。又其前後三次分
    別所偽造之「hope@kaohsiung.gov. tw」，及「kmt@kaohsiung.gov.tw」，及「
    kcginfo@msl.kog.gov.tw」等三個電子郵件信箱，時間緊接，所犯又係構成要件
    相同之罪，顯係基於概括犯意而為，為連續犯，應依刑法第五十六條之規定加重
    其刑。
四、原審因依刑法第五十六條、第二百十六條、第二百二十條、第二百十條、第四十
    一條第一項前段、第三十八條第一項第二款，罰金罰鍰提高標準條例第二條之規
    定，並審酌被告係大學副教授，從事學術研究工作，為人師表，具有受人敬重之
    社會地位，並有高度之智識程度與是非判斷能力，竟因支持特定候選人參選，即
    利用自身在網際網路領域之專業優勢，偽造電子郵件信箱大量發送支持特定候選
    人之電子郵件，企圖製造收件者對於高雄市政府行政中立之質疑，助長惡質選舉
    風氣，耗費社會成本，破壞網路虛擬世界中電子郵件往來之信用性等犯罪動機、
    手段、目的及所造成之損害，且犯後極力否認犯行，態度不佳，本不宜寬貸，然
    考量被告被告未曾受有期徒刑以上刑之宣告，有臺灣高等法院被告全國前案紀錄
    表、臺灣高雄地方法院檢察署刑案資料查註紀錄表及本院被告院內索引卡紀錄表
    附卷可稽，素行良好等一切情狀，量處有期徒刑五月，並諭知如易科罰金，以三
    百元折算一日。並以扣案之電腦一部（含主機、鍵盤、滑鼠各一個）、磁碟片一
    只，係被告所有供本件行使偽造私文書犯罪所用之物，業據被告供承無訛，依刑
    法第三十八條第一項第二款之規定宣告沒收。認事用法，核無不合，量刑亦屬妥
    適。被告上訴意旨，仍執前詞，否認犯罪，指摘原判決不當，為無理由，應予駁
    回。
五、至臺灣高雄地方法院檢察署九十二年度偵字第一五六八七號（即原九十一度偵字
    第二六六０九號）移送併辦部分略以：被告甲○○於九十一年九月初，明知告訴
    人張博雅與黃俊英、謝長廷共同參選高雄市長，竟以偽造之電子信箱發送內容為
    ：「Ｂ雅身為民進黨之內政部長，又被阿扁總統提名為考試院副院長，在姚嘉文
    受到國親聯手夾殺的時候，不但隔岸觀火，不肯與姚嘉文聯手拜票造勢，竟在落
    選時反倒怪民進黨不挺她害她落選。．．．最後聽說向高層狠狠地削了三億才閉
    嘴．．．忘恩負義的Ｂ雅的糧彈藥草最多，兵多將廣，詭計多端．．．。」等毀
    謗告訴人之不實文件給不特定人，足以生損害於告訴人之名義，涉嫌行使偽造私
    文書及妨礙名譽罪等語。經查，公訴意旨認被告甲○○另涉此部分犯行，無非係
    以告訴人張博雅之指述，與新臺灣新聞週刊第三四０期第三十七頁之報導資為其
    論據。然依上開報導內容所載，告訴人張博雅所指上開內容之信函，其寄件者之
    電子郵件信箱為「ellichou@dpp-（此後未據刊載）」，已無從認定與本案有何
    關連，且該信函內容係攻擊張博雅，與本件係為求黃俊英獲得在野政黨之聯合提
    名用意不同，難認有何與偽造高雄市政府電子郵政信箱有概括之犯意，自無從認
    為與前開認定有罪部分有裁判上一罪關係，應退由公訴人另為適法之處理，附此
敘明。
據上論結，應依刑事訴訟法第三百六十八條，判決如主文。
本案經檢察官方娜蓉到庭執行職務。
中      華      民      國    九十二    年      十      月    二十三    日
                              臺灣高等法院高雄分院刑事第九庭
                                  審判長法官  張明松
                                        法官  張盛喜
                                        法官  任森銓
右正本證明與原本無異。
如不服本判決應於收受本判決後十日內向本院提出上訴書狀，其未述上訴理由者，
並得於提起上訴後十日內向本院補提理由書狀（均須按他造當事人之人數附繕本)「
切勿逕送上級法院」。
                                      書記官  施耀程
中      華      民      國    九十二年      十      月    二十三    日
附錄：本判決論罪科刑法條：
中華民國刑法第二百十六條
行使第二百十條至第二百十五條之文書者，依偽造、變造文書或登載不實事項或使登
載不實事項之規定處斷。
中華民國刑法第二百十條
偽造、變造私文書，足以生損害於公眾或他人者，處五年以下有期徒刑。
中華民國刑法第二百二十條第一項
在紙上或物品上之文字、符號、圖畫、照像，依習慣或特約，足以為表示其用意之證
明者，關於本章及本章以外各罪，以文書論。


司法院資訊處製作；財團法人民間司法改革基金會備份。
